臺北高等行政法院判決　　　　　　　　　　　　　　　九十年度訴字第四九一七號
　　　　　　　　　　　　　　　.
　　原　　　告　甲○○
　　被　　　告　經濟部智慧財產局
　　代　表　人　陳明邦（局長）
　　訴訟代理人　吳凱豐
　　　　　　　　丁○○
　　參　加　人　乙○○
　　訴訟代理人　丙○○
右當事人間因新型專利異議事件，原告不服經濟部中華民國九十年五月二十四日經（
九○）訴字第○九○○六三一一二五○號訴願決定，提起行政訴訟；經本院裁定命參
加人參加訴訟。本院判決如左：
　　主  文
原告之訴駁回。
訴訟費用由原告負擔。
　　事  實
一、事實概要：
    參加人於民國八十七年七月二十九日以「立式金屬罐之補強環成形裝置」向被告
    前身即中央標準局（八十八年一月二十六日改制為經濟部智慧財產局）申請新型
    專利，經編訂為第00000000號審查，並公告暫准專利為三七五九八七號
    （下稱系爭案），原告於八十九年一月五日向被告提出異議，經被告審定異議不
    成立，原告不服，提起訴願，經遭決定駁回，遂向本院提起行政訴訟。
二、兩造聲明：
　(一)原告聲明：
    1.訴願決定及原處分均撤銷。
    2.被告應為異議成立之處分。
　(二)被告聲明：
    1.駁回原告之訴。
    2.訴訟費用由原告負擔。
  (三)參加人聲明：
    1.駁回原告之訴。
    2.訴訟費用由原告負擔。
三、兩造之爭點：系爭「立式金屬罐之補強環成形裝置」新型專利案，是否有違異議
    審定時專利法第二十七條、第九十八條第一項第二款、第二項之規定而不符新型
    專利要件？
　(一)原告主張之理由：
    1.被告認引證一（即八十六年四月十五日申請，八十七年十二月十一日審定之第
      00000000號「金屬罐立式加強環機」新型專利案）之公告日晚於系爭
      案申請日之部分，引證一之申請日為八十六年四月十五日，系爭案之申請日為
      八十七年七月二十九日，整整差了一年三個半月，此乃被告審核引證一速度過
      慢之問題。但不能抹殺引證一早於系爭案已存在之事實，既是早已存在，即是
      系爭案申請前即有之技術、知識，且以現今業界之習慣，開發一機器後，即提
      出申請並即銷售，參加人實有機會得知此新機器之訊息，被告未使原告補充引
      證一之有關銷售情況，實是過於速斷。縱然，不論引證一之銷售情況，原告亦
      有主張專利法第一百零五條準用第二十七條第一項之規定，系爭案既然有引證
      一之機構結構，縱然引證一較晚公告，但系爭案亦屬違反專利法第二十七條之
      規定，怎能以公告日較晚即不論之。
    2.有關引證一無送料機構之問題，實際上忽略引證二（即八十四年七月十八日申
      請，八十四年十一月十一日審定公告之00000000號「切罐機之快速分
      割、整列轉輪結構改良」有揭示送料機構之事實，被告未將引證二之送料部分
      與系爭案之送料機構比論。另有關引證一無如系爭案之內、外成型模頭藉由搭
      配環形齒軌而傳動之問題，參閱引證一之「第二圖」、「第三圖」、「第五圖
      」，有畫出「圓形軌道槽（徑向凸輪270）」、「圓形齒排（內齒輪260）」，
      且揭示可圓形循環轉動（第五圖）」；有關引證二無成型機構之問題，被告未
      將引證一之成形部分與系爭案之成形機構比論，引證一揭示完全相同於系爭案
      之「將罐料滾壓成型」之構造，亦是原處分未否認，只是以「引證一未有環形
      齒軌傳動」論為不同，但此環形齒軌即是引證一之圓形內齒輪。有關引證二無
      進料轉盤之問題，引證二揭示有「具升降軌道槽541之基軸 54」，而所謂不旋
      轉，係指「連動桿不自轉」，乃受基軸之軌道槽（凸輪軌道）之升降變化而升
      、降，且引證二亦設有「輸送轉盤43及轉盤51」，被告亦未詳閱引證二之說明
      書。
    3.再將系爭案與引證一、二之相同處，明列如下：
      (1)其「送料機構」相同於引證二方面，其構件皆設有「送料凸輪（基軸）」、
        「進料轉盤（轉盤）」、「加工轉盤（承置盤）」及配合齒軌（齒輪）轉動
        ，兩者之構件實是完全相同。其送料凸輪設有「漸高漸低之環形導槽」可使
        外套軸、進料轉盤升降。即是引證二之「基軸，設有升降曲線之軌道槽」，
        ，可使連動桿、承置盤升降，兩者之「構造」、「組成」、「技術手段」、
        「功效目的」，實是完全相同。又其「進料轉盤」、「加工轉盤」同步旋轉
        ，亦相同於引證二之「承置盤」、「轉盤」同步旋轉。
      (2)其「成形機構」相同於引證二方面，其偏擺凸輪盤，設「環形齒軌、導槽」
        ，即是引證一之「旋轉盤」設偏心軸、齒輪、凸輪座，亦可具於引證二之「
        圖四」構造。其設「一軸」可轉動「加工轉盤」，即是引證一之「設心軸，
        可轉動轉盤」，其加工轉盤設「內部成形模組、轉軸、內部成形模頭」，即
        是引證一設「偏心軸、外模」，其送料機構進料轉盤設「內部成形模組、內
        部成形模頭」，即是引證一旋轉盤設「內模」。其設有「外模擺臂」可使外
        部成形模頭依設定偏擺靠合內部成形模頭，即是引證一之「設擺臂」，可連
        動外模旋擺動，而對應於內模。顯然，系爭案係集合轉用引證一、二之構件
        、構造組成、技術手段，而所達成之「功效目的」亦相同。故系爭案對引證
        一言，係違反專利法第二十七條第一項之規定，對引證二言，係違反專利法
        第九十八條第一項第二款、第二項之規定。
      (3)另有關引證二具有「分割裝置」方面，該「分割裝置」，乃使一長罐體可同
        時被「切割成二較短之罐體」，而有關送料之「設具有升降曲線基軸」、「
        轉盤」、「承置盤」等及其連動構成、技術、功效目的，系爭案完全轉用之
        。亦即，系爭案之「送料機構」轉用引證一，「成型機構」轉用引證二，亦
        有轉用引證一之連動構造，並不能因引證二有「分割裝置」，而抹煞上述之
        事實。
    4.究觀系爭案之申請專利範圍，其內容可見於引證一、二之結構內容，例如：「
      凸輪盤」、「環形齒軌（內齒輪）、環形導槽（凸輪槽）」、「加工轉盤」、
      「內、外成形模頭」、「轉盤」、「轉軸、外套軸」、「擺臂（連動桿）」、
      「凸輪、環形導槽」、「進料轉盤（輸送轉盤、轉盤）」．．．等，且其組成
      關係，亦皆相同，另由圖式之比較，亦可知相同，且系爭案之功效、目的，亦
      皆是「使罐料輸入機中、成型罐體」，其功效並未有增進，亦未有目的之改變
      。
    5.有關被告稱引證一之公告日，晚於系爭案申請日之問題，依專利法第二十七條
      第一項規定，二人以上有同一發明，各別申請時，應就最先申請者准予專利，
      亦即，縱然有引證一未公告之問題，但只要是引證一相同於系爭案，系爭案即
      不可再准予專利，而事實是兩者相同，此乃被告不否認，但卻只以引證一未早
      公告論之，而疏忽前揭規定。又有關被告稱系爭案係一整體結構，各部結構相
      關聯並非個別獨立或可任意分解之問題，以引證一、二言，分別是「成型機構
      」、「送料機構」，而系爭案亦是，亦即係由引證二之「送料機構」輸入料，
      交予引證一之「成型機構」加工成型之。系爭案只是將引證一、二集合轉用。
      實不能因系爭案將引證一、二之成型機構、送料機構繪一起，即論為一體不可
      分解，有如某甲申請二案專利，一為「機車車架」、另一為「機車車輪」之專
      利案，某乙則不可完全轉用某甲之車架、車輪，而再申請一「機車整體」之專
      利案，而可屆時辯伊係機車整體不可分離而論為不同。另被告稱無法源可訓令
      原告補提證據問題，按政府機關，尤其是有裁判權機關，原告有疑義，當可要
      求查明證據、事實，原告後有補充銷售證明、廣告，而此銷售、廣告證明，屬
      引證一之補強證據，自當審理之。
　(二)被告主張之理由：
    查引證一之公告日八十七年十二月十一日晚於系爭案申請日八十七年七月二十九
    日，其並非系爭案申請前之習知技術，引證一亦無系爭案「送料機構」之揭示，
    系爭案並無專利法第一百零五條準用第二十七條第一項之適用。另爭議案件之審
    查係依關係人所提之證據從事審理，訴訟附件三並未於異議階段提出，且無法得
    知其和引證一確切之關連性，難謂補強證據；且系爭案為一整體性結構，各部結
    構皆為相互關聯並非個別獨立或可任意分解組替者，並無法由引證一、二簡易結
    合而成，系爭案之成形機構與送料機構相互密切搭配運作，可連續快速地對罐體
    進行滾軸成形加工，具新穎性，系爭案利用一對同步運轉且相反方向的內、外部
    成形模頭對罐體進行滾軋成形、快速成形、提升加工速率，具進步性。
  (三)參加人主張之理由：
    1.依最高行政法院七十五年判字第一四三號判決理由之旨趣：『提起專利異議，
      應由異議人負舉證之責任』可知，異議程序之進行及審查，原則上係採『當事
      人進行主義』，故而對於異議成立或不成立之原處分，自然以異議人所提供的
      相關事證進行審查為斷，若被告機關在異議審查當時，確實已針對了異議人所
      提出的事證詳加審查，則被告作成異議不成立之處分，自然無違法之情事，亦
      不足以構成撤銷原處分之法定條件。
    2.原告提出的異議證據，主要係包括了引證一和引證二兩個事證，其引證一之公
      告日期為八十七年十二月十一日，系爭案之申請日則為八十七年七月二十九日
      ，很明顯得該引證一之公開日期晚於系爭案申請日，故引證一實非系爭案之習
      知技術，該引證一對系爭案的確不具證據能力，這是一般的專利常識。況且專
      利法第九十八條規定之重點在於「申請前已公開之技術，並未能增進功效，不
      得獲取專利」，即一創作若運用公開之習知技術，且無功效增進時，則不符專
      利要件，而無法准予專利；反之，未公開之技術只有創作者知曉，他人無從得
      知，其未公開之技術當然不能視為專利申請案之習知技術，如此各企業公司大
      可不必申請專利，直接生產販售即可，那專利制度何用？
    3.另外，原告認為系爭案之申請日較引證一晚，因此違反專利法第二十七條，其
      規定之先決要件『兩申請案必須為同一發明』，但由引證一與系爭案兩者之申
      請專利範圍觀之，就大體上來看，引證一僅載明一種金屬罐加強環成形機構，
      系爭案則同時載明一組成形機構及一組送料機構，很明顯得，系爭案與引證一
      的確非同一創作，再看兩者之細部結構，更有諸多不同之處，系爭案相較於引
      證一更具有明顯的功效增進，系爭案於說明書創作目的中強調『主要目的在於
      利用一對同步運轉且相反方向的內、外模對罐體進行滾軋成形，而達快速成形
      ，提升加工速率之效能』、『次一目的利用一對同步運轉且相反方向的內、外
      模對罐體進行滾軋成形，使成形後的罐體補強紋路輪廓明顯、表面平滑順暢，
      尤其適合針對較複雜斷面或連續密接的小補強紋之加工』、『再一目的利用一
      對同步運轉且相反方向的內、外模對罐體進行滾軋成形，因此具有模具損耗少
      、使用壽命長之優點，又在加工期間，模具之滾軋不會對罐體的搭接部或表面
      造成破壞、磨損，故可產出優良表面之加工成品』，由以上很明顯可知，系爭
      案藉由環形齒軌A11帶動齒輪A32、傳動齒輪A492、齒輪 A491、A493、A47等齒
      輪，使內、外部成形模頭形成反方向同切線速度旋轉，進而達到系爭案上述之
      各種功效；反觀引證一，並無系爭案一再強調『利用一對同步反方向同切線速
      度運轉的內、外模對罐體進行滾軋成形』之結構或任何等效機構，該引證一僅
      有內模部位旋轉，並無法達到系爭案之功效，系爭案相較於引證一確實有明顯
      的功效增進，此一重點被告於審查時，於異議審定書明白指出系爭案重點及具
      功效增進之處；引證一無法證明系爭案不符專利法第二十七條及第九十八條第
      一項第二款之規定，甚為明顯。
    4.另引證一並非系爭案申請前之習知技術，依專利法第九十八條第二項規定，該
      引證一顯然不具證據能力，依法不能作為是否具進步性之認定依據，自不能結
      合引證二作為系爭案是否具進步性之認定依據。該引證二之轉盤外緣設有數等
      距之容罐槽供罐限位，該引證二之轉盤必須與同樣具承罐凹槽的承置盤搭配使
      用，『轉盤底部設有數固定不轉隨軌道槽升、降之基軸』，而系爭案之送料轉
      盤係帶動數進料座旋轉，各進料座並沿凸輪外緣之環形導槽上下移動，兩者之
      轉盤構造不同，且引證二基軸固定不轉，系爭案之進料座除旋轉外，並沿凸輪
      外緣之環形導槽上下移動，故引證二與系爭案之有明顯的不同，且系爭案之送
      料機構與成形機構搭配使用，以發揮功效，惟原告卻以兩者均為轉盤式送料，
      且同樣設有具導槽之凸輪，據此為對本案異議之理由，指陳不具進步性，並未
      深入探究兩者結構特徵的差異點何在。
    5.系爭案之創作特徵明顯包含有成形機構及送料機構，且兩者皆具有功效增進之
      處，而原告竟以雛形與系爭案成形機構及送料機構相似之引證一、二異議，原
      告舉例，引證一如機車車架，引證二如機車車輪，系爭案則如機車整體，以此
      影射系爭案為引證一與引證二的結合，事實上，專利制度規定可知，並非先前
      已有人申請機車車架及車輪技術，他人就不得申請機車整體之專利，若後申請
      者其車架與車輪之結構、空間型態與習知技術不同，並有功效增進，即使部份
      技術手段承襲既有技術，而確實有功效增進者，即能符合專利要件，取得專利
      。
　　理  由
一、參加人於八十七年七月二十九日以「立式金屬罐之補強環成形裝置」向被告前身
    即中央標準局申請新型專利，經編訂為第00000000號審查，並公告暫准
    專利為三七五九八七號，原告於八十九年一月五日向被告提出異議，經被告審定
    異議不成立，原告不服，提起訴願，經遭決定駁回之事實，有專利異議申請書、
    八十九年十二月二十七日（八九）智專三（三）○五○五一字第○八九八九○○
    二一六四號審定書及九十年五月二十四日經（九○）訴字第○九○○六三一一二
    五○號訴願決定書可證，堪信為真實。本件之爭點在於系爭「立式金屬罐之補強
    環成形裝置」新型專利案，是否有違專利法第二十七條、第九十八條第一項第二
    款、第二項之規定而不符新型專利要件？
二、按稱新型者，謂對物品之形狀、構造或裝置之創件或改良。又凡可供產業上利用
    之新型，無下列情事之一者，得依本法申請取得新型專利：一、申請前已見於刊
    物或已公開使用者。但因研究、實驗而發表或使用，於發表或使用之日起六個月
    內申請新型專利者，不在此限。二、有相同之發明或新型申請在先並經核准專利
    者。三、申請前已陳列於展覽會者。但陳列於政府主辦或認可之展覽會，於展覽
    之日起六個月內申請專利者，不在此限。新型係運用申請前既有之技術或知識，
    而為熟習該項技術者所能輕易完成且未能增進功效時，雖無前項所列情事，仍不
    得依本法申請取得新型專利。為系爭案異議審定時專利法第九十七條、第九十八
    條第一項、第二項所明定。依卷附新型專利說明書之記載，系爭案申請專利範圍
    為：1.一種立式金屬罐之補強環成形裝置，用來滾製成形金屬罐罐體的補強環，
    且可連續性的加工者，乃具有一組成形機構及一組送料機構，且該成形機構係位
    於送料機構的上方；其中，該成形機構包含：一固設在加工機台基座上方的偏擺
    凸輪盤，在其輪盤底面設有環形齒軌及環形導槽；一軸設於基座且可受驅動轉動
    的加工轉盤；若干組等距地軸設於前述加工轉盤上可自由旋轉的內部成形模組，
    在其轉軸下端軸固一內部成形模頭，且該轉軸接受前述偏擺凸輪盤之齒軌導動而
    旋轉；若干組等距地軸設於前述加工轉盤上可自由旋轉及擺動的外部成形模組，
    其傳動軸由一可旋轉的內轉軸及一可擺動的外套軸組成，在該外套軸上端固接一
    組受前述偏擺凸輪盤上之環形導槽而導動的凸輪擺臂，而該外套軸下方固接一組
    軸合著外部成形模頭的外模擺臂，另該內轉軸接受前述偏擺凸輪盤之齒軌導動而
    旋轉以驅動該外部成形模頭轉動；在送料機構的部分包括：一固設在基座下部且
    上設一具有漸高漸低變化的環形導槽的送料凸輪；一組進料轉盤，係與前述加工
    轉盤同步旋轉，並在該進料轉盤上軸設若干組位置對稱於前述內部成形模組之進
    料座，該進料座受前述送料凸輪上的環形導槽之導動而可上下作動；一組原料進
    出輸送裝置，乃在運轉中將原料罐體導送進入或離開前述進料轉盤上；加工運作
    時，該加工轉盤與該進料轉盤同步旋轉，該組原料進出輸送裝置將原料罐體導送
    到一個鄰接的進料座上，隨同進料轉盤旋轉，該進料座受該送料凸輪上的環形導
    之導動而漸向上升高，使原料罐體套入位處正上方的內部成形模頭，在此同時，
    該外部成形模組受前述偏擺凸輪盤上的環形導槽之轉動而向該內部成形模頭靠合
    ，使該內、外部成形模頭對該罐體進行補強紋的滾軋成形加工，滾軋成形後，該
    外部成形模頭與該內部成形模頭分離，該罐體隨同該進料座而漸向下降低，並由
    該組原料進出輸送裝置將罐體導離該進料座，而完成一循環的加工程序者。2.依
    據申請專利範圍第１項所述之立式金屬罐之補強環成形裝置，其中，該外部成形
    模頭與內部成形模頭係呈相對的反方向轉動，且其間具有相等的旋轉切線速率者
    。原告雖以系爭案違反異議時專利法第九十八條第一項第二款、第二項及同法第
    一百零五條準用第二十七條，並以前述主張資為論據云云。
三、經查，引證一之申請日雖為八十六年四月十五日，但其公告日八十七年十二月十
    一日，而系爭案申請日八十七年七月二十九日，亦即系爭案申請時，引證一尚未
    公開，因此引證一並非系爭案申請前之習知技術。至原告主張引證一既早於系爭
    案存在，即是系爭案申請前即有之技術、知識，且以現今業界之習慣，開發一機
    器後，即提出申請並即銷售，參加人實有機會得知此新機器之訊息，被告未使原
    告補充引證一之有關銷售情況，實是過於速斷，並另提出引證一實物銷售型錄、
    廣告及出口報單補充引證一之銷售狀況部分。查引證一雖係先於系爭案存在，但
    引證一公告日在系爭案申請日之後，且原告就引證一在系爭案申請日之前有何以
    刊物公開、使用公開，或以其他方式公開，於異議階段並未舉證證明，原告於提
    起行政訴訟後始提出實物銷售型錄、廣告及出口報單之證據，依其所提證據之內
    容顯示，尚不能證明與引證一有確切之關連，並非在補充證明原告於提出異議時
    所附具之證據或引證案之證明力（最高行政法院七十六年判字第一三三五號判決
    參照），應為新證據而非屬補強證據，本院自無從予以審酌。況引證一依其申請
    專利範圍並無如系爭案具有送料機構，系爭案與引證一結構不同，自具新穎性，
    且非同一之新型專利，系爭案並無異議審定時專利法第一百零五條準用第二十七
    條第一項之適用。
四、又系爭案乃具有一成形機構及一組送料機構，依引證二之申請專利範圍以觀，引
    證二並無系爭案之成形機構，系爭案自具有新穎性。原告雖主張系爭案只是將引
    證一、二集合轉用云云。但查，依前述系爭案之申請專利範圍內容顯示，系爭案
    為一整體性結構，各部結構皆為相互關聯並非個別獨立或可任意分解組替，並無
    法由引證一、二簡易結合而成，系爭案之成形機構與送料機構相互密切搭配運作
    ，可連續快速地對罐體進行滾軸成形加工，具新穎性，已如前述。系爭案利用一
    對同步運轉且相反方向的內、外部成形模頭對罐體進行滾軋成形、快速成形、提
    升加工速率，亦具進步性，業據被告陳述甚詳，核無不合。因此系爭案並無違反
    異議審定時專利法第一百零五條準用第二十七條，或同法第九十八條第一項第二
    款、第二項之規定而不符新型專利要件。從而被告為異議不成立之審定，並無不
    合。訴願決定予以駁回，亦屬妥適，本件原告之訴為無理由，應予駁回。
據上論結，本件原告之訴為無理由，爰依行政訴訟法第九十八條第三項前段，判決如
主文。
中　　華　　民　　國　　九十一　　　年　　　七　　　　月　　　十六　　　日
                      臺 北 高 等 行 政 法 院   第 三 庭
                                         審 判 長 法  官　姜素娥
                                                  法  官　林文舟
                                                  法  官　陳國成
右為正本係照原本作成。
如不服本判決，應於送達後二十日內，向本院提出上訴狀並表明上訴理由，如於本判
決宣示後送達前提起上訴者，應於判決送達後二十日內補提上訴理由書（須按他造人
數附繕本）。
中　　華　　民　　國　　九十一　　　年　　　七　　　　月　　　十九　　　日
　　　　　　　　　　　　　　　　　　　　　　　　　書記官　王英傑
